【裁判字號】    97,訴,1651
【裁判日期】    981223
【裁判案由】    給付貨款
【裁判全文】
臺灣高雄地方法院民事判決              97年度訴字第1651號
原      告  志一企業股份有限公司
法定代理人  丁○○
訴訟代理人  王炯棻律師
            黃永隆律師
            洪錫鵬律師
被      告  統合營造有限公司
法定代理人  甲○○
訴訟代理人  乙○○
            朱立人律師
上列當事人間給付貨款事件，經本院於民國98年11月25日言詞辯
論終結，判決如下：
    主      文
被告應給付原告新臺幣貳佰貳拾參萬捌仟貳佰肆拾柒元及自民國
九十七年七月二十二日起至清償日止按週年利率百分之五計算之
利息。
訴訟費用由被告負擔。
本判決於原告以新臺幣柒拾肆萬陸仟元供擔保後得假執行。但被
告如以新臺幣貳仟貳佰參拾參萬捌仟貳佰肆拾柒元為原告供擔保
後，免為假執行。
    事實及理由
一、原告主張：被告因承包高雄縣大樹鄉（九曲堂地區○○○○ 號
    道路工程（下稱系爭工程），而於民國96年10月18日與伊訂
    立工程發包承攬書，約定由伊提供工程所需鋼筋材料，總價
    款為新臺幣（下同）2,862,500 元，伊在被告分別於96年12
    月15日及97年2 月18日、3 月18日、3 月24日、4 月22 日5
    次下單後，業於97年2 月15日、2 月20日、3 月21日、3 月
    25日、4 月28日分5 次完成出貨依約交付鋼筋，惟被告僅給
    付第1 次至第4 次出貨之3 紙貨款支票（第3 、4 次出貨貨
    款係開立於同一支票由伊兌領），就97年4 月22日第5 次下
    單而交貨之貨款2,243,747 元（下稱系爭貨款），經伊於97
    年5 月2 日開立統一發票請款後，雖曾收受由訴外人雄振營
    造有限公司（下稱雄振公司）簽發之票據號碼KSA0000000號
    、票面金額2,238,247 元之客票1 紙（下稱上開支票）支付
    ，然該客票經提示後竟因存款不足而遭退票，迭經追索，被
    告均以之下單交易者係雄振公司，其非買受人為由拒絕給付
    ，然兩造既已簽訂系爭工程發包承攬書，又被告3 次下單購
    買鋼筋之方式、送貨地點及收貨人均相同，第2 次至第5次
    之下單人亦均為陳德富，又第1 次及第5 次之鋼筋簽收人亦
    均為王俊強，且被告既不否認第2 至第4 次亦為陳德富下單
    交易，並承認有收受第1 次下單之鋼筋，何以否認第5 次下
    單之交易行為？況上開鋼筋之試驗報告並均載明承包商為被
    告，鋼筋廠商為原告，工程名稱為系爭工程，送驗人員為（
    被告）統合營造有限公司：陳德富，且請款之統一發票所記
    載之買受人亦為被告，被告於伊請款後之97年5 月26日尚由
    其員工丙○○開立營業人折讓證明單（下稱折讓單）交付，
    該折讓單上並載有上開請款之統一發票號碼ZW00000000號，
    足見被告確有收受伊寄交之統一發票及折讓單為其所開立，
    並由被告歷次向業主內政部營建署申請工程款所檢附伊出具
    之12份無放射性污染證明亦均係記載買受人為被告，且上開
    無放射性污染證明之鋼筋數量計為135.87噸，核與上開5 次
    下單總數量相符，被告並將之持以向業主請款，益證被告為
    買受人，倘雄振公司係買受人，應係在上開無放射性污染證
    明記載買受人為雄振公司，並由雄振公司在該證明副聯簽名
    用印再轉交為被告始符交易程序，足見97年4 月22日向原告
    第5 次下單購買鋼筋者確係被告無訛，縱使被告與雄振公司
    間曾就承攬契約由包工改為包工、包料之契約，惟此係其等
    內部關係而與伊無涉，被告仍應依約給付貨款，倘鈞院認陳
    德富並無權代理被告第5 次下單，伊亦主張被告應依民法第
    169 規定對該次下單負表見代理責任，至於被告雖未將所開
    立之折讓單持以抵扣稅額，此係基於雄振公司支票已跳票為
    避免負擔系爭貨款所致，而伊同意將折讓單所載之送驗費用
    5,500 元於系爭貨款中扣除，爰依工程發包承攬書之買賣法
    律關係，以及表見代理之規定提起本訴，請求擇一而為勝訴
    之判決，並聲明：(一)被告應給付原告2,238,247 元及自支付
    命令送達翌日起算之法定遲延利息，且願供擔保為假執行之
    判決。
二、被告則以：伊雖有與原告訂立本件發包承攬契約及支付3 次
    貨款支票由原告兌領，但原告所稱97年4 月22日之第5 次下
    單，並非伊所訂購，伊亦未收受原告開立請領系爭貨款之統
    一發票，而原告提出寄送上開統一發票之郵件查詢單之收件
    人係查詢人即原告填寫，不能證明該信件之收件人為被告，
    又郵件簽收人員為伊下包雄振公司員工，足認該郵件係原告
    寄發予雄振公司而與原告無涉，再第5 次下單係雄振公司所
    為，此係因伊下包雄振公司初始僅包工提供勞務，97年3 月
    底改為對伊連工帶料承攬，由雄振公司自行購買鋼筋及付款
    ，可由該次下單為雄振公司員工陳德富足知，又雄振公司就
    第5 次下單之貨款亦已交付支票予原告，原告收受後因要求
    雄振公司更改支票兌現日期而將支票寄回，再經雄振公司更
    改後將上開支票寄予原告，原告並確認無誤後將上開支票付
    款簽收單寄至設於高雄市○○○路326 號4 樓之9 之雄振公
    司，倘伊係買受人，原告豈有未要求伊在上開支票上背書之
    理，且證人戊○○亦證述已告知有與被告簽訂連工帶料合約
    一事，及在97年4 月1 日以後下單要向雄振公司請款，上開
    第5 次交易為雄振公司人員所下單等情，並由原告亦已向雄
    振公司聲請核發支付命令請求貨款，顯見買賣關確係存於原
    告與雄振公司間而非兩造間，基於禁反言原則，原告對伊請
    求系爭貨款自屬無理由等語資為抗辯。並聲明；(一)原告之訴
    駁回。(二)如受不利判決願供擔保免為假執行。
三、兩造不爭執事項：
  (一)被告因承包高雄縣大樹鄉（九曲堂地區○○○○ 號道路工程，
    而於96年10月18日與原告訂立工程發包承攬書，約定由原告
    提供工程所需鋼筋材料，總價款為2,862,500 元。被告第1
    次至第4 次向原告下單之貨款業已給付，有工程發包承攬書
    、出貨單、過磅單及統一發票等件在卷可稽。
  (二)原告就97年4 月22日第5 次下單之款項，曾收受雄振公司為
    發票人之上開支票，經提示而遭退票。又原告曾開立系爭支
    票金額之統一發票向被告請款，經被告退回。
四、本件爭執事項：
  (一)兩造間就97年4 月22日向原告下單之貨款是否有買賣關係存
    在？
  (二)若被告應負給付責任時，其金額為若干。
五、本院之判斷：
    兩造有簽訂工程發包承攬書，被告就第1 次至第4 次向原告
    下單之貨款業已給付，原告就97年4 月22日第5 次下單之系
    爭貨款2,243,747 元，經扣除折讓金額後之貨款價金2,238,
    247 元，曾收受由訴外人雄振公司簽發之上開支票1紙 支付
    ，惟經提示竟因存款不足而遭退票等情，為兩造所不爭執均
    如前述，而原告主張系爭第5 次之下單之買受人亦係被告，
    被告應負有給付系爭貨款之責，然此為被告所否認，並以前
    揭情詞置辯。經查：
  (一)原告主張被告共下單5 次，係以4 次出貨單出貨（有2 次下
    單之貨品係併於同一出貨單）並開立4 紙發票請款，已提出
    卷附鋼筋加工清單、統合營造有限公司鋼筋訂購單、出貨單
    、過磅單、統一發票等件為證（見本院卷第167 頁至第176
    頁），被告雖否認系爭第5 次之下單為其所為，並否認前開
    訂購單之真正，然由被告對於原告主張5 次下單之時間及卷
    附5 次出貨單及過磅單之真正均未爭執，並由上開5 次下單
    時間及出貨數量均核與訂購單相符，被告事後亦有收受其下
    單之貨物，且已支付原告第1 次至第4 次下單之貨款，足見
    上開訂購單應係被告為向原告訂購鋼筋而為，並非臨訟偽製
    而堪信為真正。再由上開訂購單樣式觀之，其中第2 次、第
    4 次、第5 次之樣式均相同，並均已載明係「統合營造有限
    公司」之「鋼筋訂購單」，且均源自被告承攬之系爭大樹鄉
    九曲堂地區2-1 號工程工務所下單，記載連絡人為「陳德富
    」，另第1 次及第3 次之訂購單樣式雖不相同，惟亦已標明
    源自被告公司承攬之系爭大樹鄉九曲堂地區2-1 號工程而下
    單，又由被告既不爭執其為前4 次下單之鋼筋買受人並已支
    付貨款，以及訂購單所示第2 次至第4 次之下單人均為雄振
    公司員工「陳德富」、第1 次為雄振公司負責人戊○○等情
    ，暨卷附鋼筋試驗報告記載承包商為被告，鋼筋廠商為原告
    ，工程名稱為系爭工程，送驗人員為（被告）統合營造有限
    公司：陳德富，及原告歷次出具之無放射性污染證明及請款
    之統一發票記載買受人為被告時，被告均無異議而依約給付
    貨款，並持以該等文件向業主內政部營建署請領工程款（見
    本院卷第51頁、第52頁、第89之32、89之33頁），足見被告
    向原告購買鋼筋時，係以雄振公司員工陳德富或負責人戊○
    ○等人為其工地現場之代理人而向原告下單交易，否則倘陳
    德富或戊○○係無權代理被告下單，被告豈可能同意其等擅
    自訂購鋼筋後，仍同意由陳德富以被告代理人或類如被告公
    司人員身份會同原告及業主將所購買之鋼筋送驗，事後並願
    支付貨款之理，足見被告確係以雄振公司員工陳德富或負責
    人戊○○為有權代理被告向原告下單訂購鋼筋之人，應堪認
    定；則原告主張其於97年4 月22日復收受相同下單樣式之「
    統合營造有限公司」之「鋼筋訂購單」，下單人為陳德富，
    即依約交貨，並認第5 次下單訂購系爭鋼筋之買受人亦為被
    告自非無據而堪以採信。被告抗辯第5 次下單人員為雄振公
    司人員陳德富，故其非買受人云云，尚無足採。
  (二)另原告主張就系爭第5 次下單，已於97年5 月2 日開立統一
    發票向被告請款，並有收受被告於97年5 月26日由其員工開
    立之折讓單等語，已提出統一發票及折讓單為證（見本院卷
    一第54頁、第55頁），被告則否認之。惟查：
  1.依兩造所簽立之工程發包承攬書第九條約定，乙方（即原告
    ）應於每次領款時，交付甲方（即被告）請款單及金額相同
    之發票，否則甲方可拒付款。而由兩造所不爭執之被告已就
    原告前4 次下單依約請領之貨款均已給付完畢，顯見原告應
    已事先依約將請款單及金額相同之發票寄交被告始足以請領
    貨款，則原告對於被告第5 次下單之系爭貨款理應一如往例
    將請款單及發票併予寄送被告始符常理；又由原告確曾於96
    年12月31日及97年2 月27日、3 月31日、5 月2 日寄件，收
    件人地址為高雄縣大樹鄉久堂村202 號（即被告系爭工程所
    在處所），寄件資料並均已妥投而由現場之雄振公司人員陳
    德富、王俊強、林國寶等人收受；並由被告於97年1 月18日
    、4 月1 日、5 月1 日、5 月28日亦有將郵件寄送原告而由
    原告收受等情，有高雄郵局郵務科函及附件、傳真查詢國內
    掛號各類郵件查單、原告之交寄函件存根、原告收文簿可稽
    （見本院卷第240 頁至第242 頁、第25 1頁至第259 頁、第
    177 頁至第180 頁），繼由原告各次交寄文件日期適係在收
    受各次下單鋼筋並出貨未久後即交寄，被告亦自承在原告依
    約請款後即有寄送貨款支票予原告等情，足見原告主張其係
    依約交寄發票請款並收受被告之貨款支票，及其第5 次下單
    亦於97年5 月2 日有寄送發票向被告請款等節，應與歷來兩
    造請款程序及卷證資料相符，原告此部分主張自堪信為真實
    ，被告抗辯並未收受請領系爭貨款之發票云云，顯不符兩造
    交易模式及常理，尚難採信。
  2.又原告主張被告因就送驗費用認應由其原告負擔而開立折讓
    單等情，已提出該折讓單（見本院卷55頁）為證，而由卷附
    折讓單上蓋有被告之統一發票章印文，且核該印文與被告公
    司所發之訂購單上蓋用之統一發票章印文相同（見本院卷第
    160 頁），而被告亦不爭執被告訂購單之形式真正及折讓單
    之印文確與其公司之統一發票章印文相似等情（見本院卷第
    18 9頁、第54頁）；復由折讓單書寫之「有限公司」及折讓
    金額之阿拉伯數字之勾勒筆劃及書寫方式，核與被告於97年
    5 月20日、97年5 月23日匯款單上之「有限公司」、及阿拉
    伯數字之書寫方式均相彷彿而應係出自同一人之字跡，並由
    被告員工即證人丙○○自承該匯款單係由其填寫無誤，足見
    原告主張折讓單係由被告交由員工丙○○填寫而開立等情應
    堪採信。至於證人丙○○雖證稱其僅記得上開匯款單係其填
    寫，惟折讓單正本並未在被告公司，故不記得云云（見本院
    卷第100 頁），惟該折讓單正本縱未在被告公司留存，然此
    業經原告當庭提出折讓單正本以供證人丙○○辨識，且因該
    折讓單填載日期為97年5 月26日，核與上開匯款單填寫日期
    極為相近，復由證人對其字跡、公司請款業務及所持用之公
    司發票章之樣式應均甚為熟稔，理應輕易足以辨識上開折讓
    單是否其依被告指示而開立，然由其就有無開立折讓單、折
    讓單之字跡是否係其所寫及發票章是否係被告所有等重要問
    題均答以無印象、不記得或待查等語，並陳稱其無法確定有
    無開立該折讓單等語（見本院卷第99頁至第102 頁），顯見
    證人丙○○係有意避重就輕而故為閃礫言詞以迴護被告至明
    ，自難執為被告有利之論據，應認原告主張卷附折讓單為被
    告所開立係屬真實。
  3.又所謂營業人折讓單者，係指買受人於收受貨物後因貨物有
    瑕疵而予退回，或進貨退出或因賣方優待價格而折讓價金時
    所出具交予賣方憑以計入銷貨金額之減項藉以免徵該折讓金
    額營業稅之證明；而卷附折讓單確既係由被告開立交付原告
    業經認定如前，並由折讓單之銷貨發票單位記載原告名稱、
    地址及統一編號，於折讓內容欄記載係對原告於97年5 月2
    日之統一發票號碼ZW00000000號之系爭貨款請求折讓，足見
    被告應係在收受原告於97年5 月2 日開立之統一發票後而開
    立該折讓單，目的或係為使原告優待價格或就貨物有瑕疵而
    要求原告折讓價金，姑不論被告實際要求折讓之理由為何，
    惟因有權開立折讓單之人僅為貨物之買受人，縱使被告未持
    以抵扣稅額，有卷附財政部高雄市國稅局左營稽徵所函足稽
    （見本院卷一第80頁），然被告既已開立折讓單予原告，足
    見被告確已承認為97年4 月22日下單之買受人無誤，故兩造
    間就97年4 月22日向原告下單之貨款確有買賣關係存在，至
    堪明確。
  (三)至被告雖以雄振公司已交付系爭貨款支票予原告，原告並將
    支票款項簽收單寄回雄振公司設址地，且原告已知悉雄振公
    司與被告間簽訂連工帶料合約，而原告亦已對雄振公司聲請
    核發支付命令請求貨款，自不得再為本件請求云云。惟查：
  1.原告雖不否認有在收受雄振公司簽發之上開支票後，有將支
    票簽收單寄至高雄市○○○路326 號4 樓之9 之雄振公司設
    址地，惟主張因該支票簽收單係載明該回寄地址而交寄等語
    （見本院卷第110 頁），本院認上開地址雖係雄振公司之設
    址地，然由被告會同業主將鋼筋送驗時亦將上址作為被告聯
    絡地址，有卷附竹節鋼筋分析測試報告、竹節鋼筋試驗報告
    可稽（見本院卷第89-30 頁、第89-31 頁），顯見被告亦曾
    以上址作為交易之聯絡地址，則上開地址既曾為被告所使用
    ，本無從以此文件交寄地址認定原告交易之對象必為雄振公
    司而非被告，況原告係依支票簽收單記載而將之寄回，亦無
    違反合約請款之程序，從而自難以此作為被告有利之論據。
  2.又原告固不否認未於雄振公司簽發之上開支票背書，惟其主
    張因該支票已載明禁止背書轉讓，僅有一般債權讓與之效力
    ，故未請被告背書等語（見本院卷第67頁），經核與上開支
    票確有記載禁止背書轉讓（見本院卷第64頁），足見原告上
    開主張尚無悖於事理，又縱使原告未請求被告背書，惟此與
    被告是否為系爭第5 次下單交易之買受人仍屬二事，並無必
    然關係，亦不能以此抗辯買賣關係存在於原告與雄振公司間
    ，被告所辯無足採信。
  3.另證人戊○○雖證稱其已告知原告有關雄振公司與被告間已
    改為連工帶料契約，原告應向雄振公司請求本件貨款等語（
    見本院卷第227 頁），惟其另證稱當時不知係向原告之何聯
    絡人告知此事等語（見本院卷第233 頁），原告亦否認有受
    告知等情，此部分證言已難信為真實。又證人戊○○證稱：
    原證六（指97年4 月22日之第5 次下單）向原告下單者係雄
    振公司，並有收受原告寄送之請款發票，惟因有重量不足之
    情，故簽發上開支票金額與原告請款金額不同等語（見本院
    卷第229 頁、第232 頁），惟查倘雄振公司確有向原告下單
    ，且原告交付之貨物有重量不足之瑕疵，雄振公司理應會開
    具折讓單以減免貨款，豈會逕自簽發上開支票作為支付貨款
    之對價？又由其簽發之支票票面金額2,238,247 元恰為原告
    向被告請求之系爭貨款2,243,747 元扣除被告開具折讓單折
    讓金額後之餘額，顯見其所陳應事實未符且有隱飾。況據證
    人戊○○證稱：雄振公司沒有跟原告簽定買賣合約，也沒有
    跟原告議定各種不同尺寸鋼筋之單價，因為在第三次下訂單
    時是我直接向被告簽定契約約定要連工帶料來承作，而兩造
    的契約是在97年4 月30日截止，所以要在97年4 月30日之前
    把料叫完，才能用被告向原告訂購之價錢來購料，有收到原
    告之出廠證明，但原告是直接打被告，有收到原告所寄之發
    票，發票之對象亦係開立給被告，但因工地繁忙而未將請款
    發票寄回給原告更改等語（見本院卷第229 頁至232 頁），
    足見於斯時雄振公司並無與原告間存有鋼筋買賣合約關係，
    倘雄振公司當時欲依連工帶料契約約定由其向原告購買鋼筋
    ，理應先行與原告議定鋼筋價格再下單始符常情，惟由雄振
    公司並未曾與原告議價即下單，並在收受原告交付貨品及交
    付之鋼筋出廠證明及發票等文件均係記載買受人為被告時，
    均未曾異議而收受並簽發上開支票支付貨款，且所支付之金
    額又恰為原告向被告請求之系爭貨款扣除被告請求折讓之金
    額已如前述，事後雄振公司復將原告交付之相關出廠證明及
    試驗報告併交予被告供之向業主施工請款時使用，此為被告
    所不否認，顯見當時應係兩造合約即將屆至，而雄振公司係
    在取得被告授權下，由該公司人員為被告代理人再於97年4
    月22日時向原告下單一次購足鋼筋，嗣再由被告結算貨款及
    向業主請款至明。故本件尚難因證人戊○○上開證述及97年
    4 月22日之下單之人係雄振公司人員即認被告非系爭交易之
    買受人。
  4.末據本院調取核閱98年度審訴字第197 號、98年度雄簡字第
    1309號給付票款全卷足認原告向雄振公司所發之支付命令係
    基於票據之法律關係而為，原告對被告核發本件給付貨款之
    支付命令則係依買賣之法律關而為，且本件原告係於97年7
    月10日聲請對被告核發之支付命令，於97年12月4 日對雄振
    公司聲請核發之支付命令，有卷附之支付命令聲請狀之收文
    章可稽，故原告主張係先對被告聲請核發支付命令，嗣因被
    告異議及票據有時效性，再對雄振公司聲請發支付命令等語
    堪信屬實，從而被告抗辯原告對雄振公司係基於給付鋼筋貨
    款之買賣關係請求，基於禁反言原則，自不得再為本件之請
    求云云，既與上開卷證未符，尚難採信。
六、綜上所述，本件被告應已授權由雄振公司之人員為其下單購
    買系爭鋼筋，事後並有出具折讓單而承認係其向原告購貨而
    請求折讓，故其就系爭貨款自應負買受人之付款責任，今原
    告就其鋼筋貨品之交付義務既已履行完畢，從而本件原告依
    買賣價金給付請求權請求被告應給付如主文第一項所示之金
    額及其遲延利息，依法洵屬有據，自應予以准許。
七、原告及被告陳明願供擔保請准宣告假執行或免為假執行，經
    核均與規定相符，爰分別酌定相當之擔保金額予以宣告。
八、本件為判決基礎之法律關係已臻明確，兩造其餘之攻擊防禦
    方法核與判決結果不生影響，毋庸一一論列，併此敘明。
九、據上論結，本件原告之訴為有理由，爰依民事訴訟法第78條
    、第390 條第2 項、第392 條，判決如主文。
中    華    民    國    98    年    12    月    23    日
                  民事第四庭  審判長法  官  黃宏欽
                                    法  官  楊淑儀
                                    法  官  楊淑珍
以上正本係照原本作成。
如不服本判決，應於送達後20日內，向本院提出上訴狀並表明上
訴理由，如於本判決宣示後送達前提起上訴者，應於判決送達後
10日內補提上訴理由書（須附繕本）。
中    華    民    國    98    年    12    月    23    日
                                    書記官  吳良美

司法院資訊處製作；財團法人民間司法改革基金會備份。
